臺灣花蓮地方法院刑事判決　　　　　　　 96年度訴字第196號
公　訴　人　臺灣花蓮地方法院檢察署檢察官
被　　　告　丙○○
上列被告因詐欺等案件，經檢察官提起公訴（96年度偵字第320
號），本院判決如下：
    主  文
丙○○連續行使偽造私文書，足以生損害於他人，處有期徒刑拾
月，減為有期徒刑伍月，如易科罰金，以銀元參佰元即新臺幣玖
佰元折算壹日。偽造於台北富邦商業銀行信用卡申請書上之「乙
○○」署名共計參枚，偽造於萬泰商業銀行小額循環信用貸款申
請書及契約書上之「乙○○」署名共計參枚，偽造於中國信託商
業銀行之信用卡申請書、現金卡及現金卡貸款約定書上之「乙○
○」署名共計陸枚，以及偽造於中華商業銀行信用卡申請書及小
額貸款契約暨約定書之「乙○○」署名共計柒枚，均沒收。
    事  實
一、丙○○因本身債信及資力不佳，無法以自己名義申辦信用卡
    或現金卡使用，竟基於意圖為自己不法所有及行使偽造私文
    書之概括犯意，先後於民國94年4月間、同年4月27日、同年
    4月28日及同年8月2 日，未經其妯娌乙○○之同意或授權，
    即冒用乙○○之名義，擅自填載乙○○個人基本資料於信用
    卡申請書、現金卡申請書及貸款約定書，並偽簽乙○○之署
    名於其上，進而加以偽造，復持以行使而連續向台北富邦商
    業銀行申請信用卡，向萬泰商業銀行申請現金卡，向中國信
    託商業銀行申請信用卡及現金卡，以及向中華商業銀行申請
    現金卡使用，並使各該銀行承辦人員陷於錯誤，誤信係乙○
    ○本人欲申請信用卡或現金卡使用，乃同意核發並寄發信用
    卡或現金卡予丙○○收執，足生損害於乙○○及上開銀行審
    核信用卡或現金卡申請人身分之正確性。其間，丙○○於先
    後取得上開以乙○○名義所申辦之萬泰商業銀行、中國信託
    商業銀行及中華商業銀行現金卡各1 張後，復承續先前意圖
    為自己不法所有之概括犯意，於附表所示之時間，以輸入預
    借現金密碼之方式，使各該自動付款設備辨識系統陷於錯誤
    ，以為丙○○係有正當權源持卡人之不正方法，而連續自各
    該自動付款設備詐得如附表所示之款項。此外，丙○○於先
    後取得以乙○○名義申辦之上開台北富邦商業銀行、中國信
    託商業銀行信用卡各1 張後，亦隨即承續先前意圖為自己不
    法所有之概括犯意，先於該2 張信用卡之背面虛偽填載其本
    身之姓名，再於附件一、二之時地，佯為上開2 張信用卡之
    持卡權利人，連續持卡進行消費（其金額如附件一、二所示
    ），致使各該店員陷於錯誤，以為持卡權利人承認有該些交
    易行為，乃將丙○○刷卡消費之商品如數交付予丙○○，而
    台北富邦商業銀行及中國信託商業銀行亦因此誤認丙○○即
    為該信用卡之持卡權利人，進而允為代墊消費款項，致生損
    害於各該信用卡特約商店、台北富邦商業銀行及中國信託商
    業銀行之利益。嗣因丙○○終至無法清償刷卡消費及預借現
    金之款項，經各該銀行陸續向乙○○催討債務，乙○○發覺
    有異，始循線查悉上情。
二、案經乙○○告訴臺灣花蓮地方法院檢察署檢察官偵查起訴。
    理  由
壹、證據能力有無之認定
一、按被告以外之人於審判外之言詞或書面陳述，除法律有規定
    者外，不得作為證據。又被告以外之人於審判外之陳述，經
    當事人於審判程序同意作為證據，法院審酌該言詞陳述或書
    面陳述作成時之情況，認為適當者，亦得為證據。當事人、
    代理人或辯護人於法院調查證據時，知有第159條第1項不得
    為證據之情形，而未於言詞辯論終結前聲明異議者，視為有
    前項之同意，刑事訴訟法第159條第1項及第159條之5雖分別
    定有明文。
二、查告訴人乙○○於警詢時及偵查中（未經具結者）之指述，
    均屬於被告以外之人於審判外之言詞陳述，雖不合刑事訴訟
　　法第159條之2、第159條之3有關傳聞法則例外之要件，惟公
　  訴人、被告就前開被告以外之人於審判外陳述，均業於本院
    審理時表示對證據能力沒有意見，同意作為證據，且迄未於
　  本案言詞辯論終結前聲明異議，而本院審酌該言詞陳述作成
    之情況，核無違法取證及證明力明顯過低之瑕疵，亦認為以
    之作為證據為適當，則依諸上開規定，告訴人乙○○於警詢
    時及偵查中之指述，均具有證據能力。
三、又按被告以外之人於偵查中向檢察官所為之陳述，除顯有不
    可信之情況者外，得為證據，刑事訴訟法第159條之1第2 項
    亦有明文。所謂不可信性情況，法院應審酌被告以外之人於
    陳述時之外在環境及情況，例如：陳述時之心理狀況、有無
    受到外力干擾等，以為判斷是否有形式上顯然不可採信之依
    據。查證人乙○○於檢察官偵查時，係以證人之身份陳述，
    其後並經告以具結義務及偽證處罰，命證人朗讀結文後具結
　　，係於負擔偽證罪之處罰心理下證述，並以具結擔保其供述
  　之真實性，又無受其他不當外力干擾之情形，是證人乙○○
    於偵查中在檢察官面前具結所為之證述，查無顯然不可信之
  　情況，依上開刑事訴訟法第159條之1第2 項規定，自得為證
    據。
貳、認定本案犯罪事實之證據及理由
一、訊據被告丙○○對於上開時地連續冒用告訴人乙○○之名義
    申請信用卡及現金卡使用，並多次持以刷卡消費及預借現金
    之犯罪事實，業於本院審理時坦承不諱，核與告訴人乙○○
　　所指證之情節大致相符，並有中國信託商業銀行95年7月6日
    中信卡管字第9500525001號函及96年5月7日刑事陳報狀所附
    之信用卡申請書影本、信用卡消費明細、信用卡消費簽單影
    本、信用卡預借現金影像照片、現金卡申請書影本、現金卡
    提領明細、現金卡提領影像照片、中華商業銀行羅東分行95
    年7月6日（95）中銀羅字第0077號、96年5月7日（96）中銀
    羅字第0075號函附現金卡申請書影本、交易履歷、小額信用
    貸款契約暨約定書影本、萬泰商業銀行小額循環信用貸款契
    約影本、萬泰商業銀行催收管理部法催中心96年5月17日96
    年（泰）債字第117 號函附小額循環信用貸款申請書影本、
    客戶交易明細表、台北富邦商業銀行信用卡總處96年6月25
    日（96）北富消金風控字第0042號函附信用卡申請書影本及
    消費明細等附卷可資佐證，足認被告所為之自白與事實相符
    ，是以本件事證明確，被告犯行堪予認定，應依法論科。
二、核被告所為，係犯刑法第216條之行使第210條偽造私文書罪
    、第339條第1項之詐欺取財罪及第339條之2第1 項之以不正
    方法由自動付款設備取得他人之物罪。又被告於信用卡申請
    書、現金卡申請書及貸款約定書上，偽造「乙○○」署名之
    行為，乃偽造私文書之部分行為，不另論罪；且其偽造信用
    卡及現金卡申請書等文件後復持以行使，則其偽造之低度行
    為應為行使之高度行為所吸收，亦不另論罪。又按被告於行
    為後，刑法第55條後段、第56條關於牽連犯、連續犯之規定
    ，業於94年1月7日經立法院修正刪除，並自95年7月1日施行
    ，則被告所犯上開2 罪，因行為後新法業已刪除牽連犯、連
    續犯之規定，此刪除雖非犯罪構成要件之變更，但顯已影響
    行為人刑罰之法律效果，自屬法律有變更，依新刑法第2 條
    第1 項前段規定，比較新、舊法結果，仍應適用較有利於被
    告之行為時法律即舊法論以牽連犯及連續犯（最高法院95年
    第8 次刑事庭會議決議參照）。是被告所為先後多次冒用乙
    ○○之名義申請信用卡、現金卡使用，以及先後多次持信用
    卡消費、持現金卡預借現金之犯行，均時間緊接，所犯屬構
    成要件相同之罪，顯係基於概括犯意為之，為連續犯，應依
    各修正前刑法第56條規定論以1 罪，並加重其刑。且被告所
    犯上開連續行使偽造私文書罪各與連續詐欺取財罪、連續以
    不正方法由自動付款設備取得他人之物罪間，有目的方法之
    牽連關係，亦應依修正前刑法第55條後段規定，均從1 重之
    連續行使偽造私文書罪處斷。爰審酌被告先前僅有過失致死
    罪之前科紀錄，此有臺灣高等法院被告前案紀錄表可參，素
    行尚可，惟其一再冒用其妯娌乙○○之名義申請信用卡及現
    金卡，藉以持卡消費及預借現金，不僅損及各該銀行徵信之
    正確性及告訴人乙○○之利益，且因事後無法清償卡款，造
    成銀行受有實際上之損失，復參酌其犯罪手段、次數、金額
    、所造成告訴人損害之程度，以及事發後已願坦承本件犯行
    ，犯後態度良好，尚具悔意等一切情狀，量處如主文所示之
    刑，以示儆懲。另被告所為上開犯罪之時間，係於96年4 月
    24日以前所犯，符合減刑條件，應依中華民國96年罪犯減刑
    條例第2條第1項第3款之規定，就所宣告有期徒刑減其刑期2
    分之1 ，併諭知減刑後之易科罰金折算標準。至偽造於台北
    富邦商業銀行信用卡申請書上之「乙○○」署名共計3 枚，
    偽造於萬泰商業銀行小額循環信用貸款申請書及契約書上之
    「乙○○」署名共計3 枚，偽造於中國信託商業銀行之信用
    卡申請書、現金卡及現金卡貸款約定書上之「乙○○」署名
    共計6 枚，以及偽造於中華商業銀行信用卡申請書及小額貸
    款契約暨約定書之「乙○○」署名共計7 枚，不問屬於犯人
    與否，均應依刑法第219條之規定諭知沒收。
三、末按被告於犯罪行為後，刑法第41條有關易科罰金折算標準
    之規定，業於94年1月7日經立法院修正通過，並自95年7月1
    日施行，其中修正前第41條第1 項前段係規定「犯最重本刑
    為五年以下有期徒刑以下之刑之罪，而受六個月以下有期徒
    刑或拘役之宣告，因身體、教育、職業、家庭之關係或其他
    正當事由，執行顯有困難者，得以一元以上三元以下折算一
    日，易科罰金。」（依罰金罰鍰提高標準條例第2條前段《
    已修正刪除》規定，就其原定數額提高為100倍折算1日，則
    本件被告行為時之易科罰金折算標準，應以銀元300元折算1
    日；再依現行法規所定貨幣單位折算新臺幣條例第2 條規定
    ，折算為新臺幣後，應以新臺幣900元折算為1日），惟修正
    後之新法第41條第1 項前段則為「犯最重本刑為五年以下有
    期徒刑以下之刑之罪，而受六個月以下有期徒刑或拘役之宣
    告者，得以新臺幣一千元、二千元或三千元折算一日，易科
    罰金。」，經比較修正前後之易科罰金折算標準，應以95年
    7月1日修正公布施行前之規定，較有利於被告，自應依刑法
    第2條第1項前段，適用行為時即修正前之刑法第41條第1 項
    前段定其易科罰金之折算標準（臺灣高等法院暨所屬法院因
    應新修正刑法施行座談會第5號提案第1子題研討結論參照）
    。
參、不另為無罪諭知之部分
一、公訴意旨另以：被告丙○○於94年間，明知並無償債能力，
    竟基於意圖為自己不法所有之概括犯意，利用其妯娌即告訴
    人乙○○無社會經驗，對告訴人詐稱：伊要開店，請乙○○
    幫忙云云，使告訴人陷於錯誤，誤信被告有償債能力，遂先
    後於94年4月間、6月間，前往華南銀行花蓮分行、花蓮第一
    信用合作社信義簡易型分社，辦理支票存款帳戶開戶，並於
    同年8 月20日前往花蓮縣鳳榮地區農會申辦借款用途「開便
    當店」之50萬元借款，復於94年8 月間前往大眾銀行申辦現
    金卡後，將上開所領得之空白支票、印章、存摺、50萬元借
    款及大眾銀行現金卡等物交付丙○○使用，詎被告簽發發票
    人乙○○之支票持向他人借款，支票屆期未獲兌現，且未依
    約繳納農會50萬元借款及大眾銀行現金卡借款之本息，至此
    告訴人始知受騙，因認被告此部分亦涉犯刑法第339條第1項
    之詐欺取財罪嫌云云。
二、按犯罪事實應依證據認定之，無證據不得認定犯罪事實；又
    不能證明被告犯罪者應諭知無罪之判決，刑事訴訟法第154
    條第2項、第301條第1 項分別定有明文。又按認定犯罪事實
    所憑之證據，雖不以直接證據為限，間接證據亦包括在內，
    然而無論直接或間接證據，其為訴訟上之證明，須於通常一
    般之人均不致有所懷疑，而得確信其為真實之程度者，始得
    據為有罪之認定，倘其證明尚未達到此一程度，而有合理之
    懷疑存在時，即應為無罪之判決。再刑法第339 條之詐欺罪
    ，需以行為人主觀上自始即有詐欺之故意及不法所有之意圖
    ，客觀上有施用詐術之行為，並使被害人陷於錯誤而為財產
    之交付，或以此得財產上不法之利益始能構成，有一不備，
    即無由成立該罪。
三、公訴人認被告涉有上開詐欺之犯行，無非係以告訴人於警詢
    時及偵查中之指述，並有卷附花蓮縣鳳榮地區農會個人資料
    表、轉帳支出傳票、匯款委託書、借款申請書、照片、往來
    明細查詢、臺灣花蓮地方法院95年度促字第5839號支付命令
    、有限責任第一信用合作社函附支票存款帳戶開戶申請書、
    華南銀行花蓮分行函附支票存款帳戶開戶申請書、臺灣花蓮
    地方法院95年度促字第3063號、第2701號支付命令、支票影
    本、乙○○之聲明異議狀、臺灣花蓮地方法院檢察署95年度
    偵字第3234號、第5346號不起訴處分書、大眾銀行現金卡申
    請書、客戶歷史明細交易資料，且被告亦不否認確有以開店
    為名義要求告訴人乙○○前往華南銀行花蓮分行、花蓮第一
    信用合作社信義簡易型分社開設支票存款帳戶，並向花蓮縣
    鳳榮地區農會借款五十萬元，以及申辦大眾銀行現金卡供其
    使用，當時係因其負債1 百多萬元，所以銀行不肯讓其申請
    支票使用之事實，參以被告本身所有花蓮第一信用合作社復
    興分社支票帳戶於92年4月28日即開始註記退票紀錄，94 年
    3月22日成為拒絕往來戶，足認被告於94年3月間已無償債能
    力等情為主要論據。經查：
（一）被告本身所有花蓮第一信用合作社復興分社支票帳戶於92
      年4月28日即開始註記退票紀錄，94年3月22日成為拒絕往
      來戶一情，固業據檢察官於論告時當庭提出法務部票據信
      用資訊連結作業查詢明細1 份（未附卷）可資為憑，惟被
      告於附表所示持以乙○○名義所申辦現金卡預借現金之期
      間內，曾於94年6月2日、同年7月6日、同年8月4日、同年
      9月8日及同年10月13日陸續清償預借現金款項各1000元（
      前3筆）、3200元及3100元予萬泰商業銀行，於94年9月20
      日、同年11 月3日亦清償預借現金款項各1500元予中華商
      業銀行，以及另於94年7月6日、同年8月3日、同年9月5日
      及同年10月3 日先後清償預借現金款項各2000元予中國信
      託商業銀行等情，有卷附萬泰商業銀行催收管理部法催中
      心96年5月17日96年（泰）債字第117號函附客戶交易明細
      表、中華商業銀行羅東分行96年5月7日（96）中銀羅字第
      0075號函附貸還款歷史查詢表及中國信託商業銀行95年7
      月6日中信卡管字第9500525001 號函及96年5月7日刑事陳
      報狀所附現金卡提領明細各1份可資為憑，足認被告於94
      年間，即便因負債而資力不足，然並非完全無償債之能力
      ，否則其如何於94年6 月間起至同年11月為止，仍可陸續
      清償部分預借現金之貸款？
（二）又告訴人乙○○於檢察署按鈐申告時原明確指述：被告未
      經伊同意即擅自以其名義申請支票使用云云；其後於警詢
      時復指稱：伊當時不知道丙○○要向鳳榮農會辦貸款50萬
      元，且丙○○係用伊名義去辦華南銀行之支票，伊亦未曾
      申辦大眾商業銀行現金卡云云，此間於偵查中始改口證實
      ：伊有去向鳳榮農會辦貸款50萬元，也有寫借50萬元是開
      便當店，而大眾商銀之現金卡亦係伊去申請，申請完就交
      給丙○○使用等語；嗣於本院準備程序及審理時亦再次證
      稱：伊確實有同意申請支票、申辦50萬元貸款以及辦大眾
      銀行現金卡予被告使用等語，由此可知，告訴人確有同意
      以其名義申請華南銀行花蓮分行、花蓮第一信用合作社信
      義簡易型分社之支票存款帳戶，並向花蓮縣鳳榮地區農會
      申辦50萬元借款用，以及另向大眾銀行申辦現金卡後週轉
      使用之事實，則參諸一般生活經驗法則，告訴人既同意被
      告使用上開支票帳戶、借款及現金卡，則對於被告因本身
      資力不足，因而有借用支票帳戶、貸款及現金卡使用需求
      之情事，豈有諉為全然不知之理，是告訴人主觀上實無陷
      於任何錯誤之可言。況且，證人乙○○於本院審理時已明
      確證稱：被告確實有開卡拉OK店，伊曾去過1 次；被告當
      時也有說她開出的支票有能力還，如果有人去找伊，可以
      叫他們找她清償等語，益見被告客觀上並未向告訴人佯稱
      「要開店」，或施用其他「詐術」而要求乙○○幫忙申辦
      上開支票帳戶、貸款及現金卡供其使用之情事，甚為顯然
      。
（三）另卷附花蓮縣鳳榮地區農會個人資料表、轉帳支出傳票、
      匯款委託書、借款申請書、照片、往來明細查詢、臺灣花
      蓮地方法院95年度促字第5839號支付命令、有限責任第一
      信用合作社函附支票存款帳戶開戶申請書、華南銀行花蓮
      分行函附支票存款帳戶開戶申請書、臺灣花蓮地方法院95
      年度促字第3063號、第2701號支付命令、支票影本、乙○
      ○之聲明異議狀、臺灣花蓮地方法院檢察署95年度偵字第
      3234號、第5346號不起訴處分書、大眾銀行現金卡申請書
      及客戶歷史明細交易等資料，至多僅能證明被告確有使告
      訴人申辦支票帳戶、貸款及大眾銀行現金卡供其使用之事
      實，然究不能進一步認定被告有何施用詐欺進而使告訴人
      陷於錯誤並交付財物之犯行。
四、綜上所述，公訴意旨指訴被告涉有上開之罪嫌，因其所舉上
    開證據，俱不足達到通常一般人均不至於有所懷疑，堪予認
    定被告該部分詐欺犯罪已臻真實之程度。此外，本院復查無
    其他積極證據足認被告涉有公訴意旨所指詐欺犯行，則揆諸
    前揭之說明，此部分核屬不能證明被告犯罪，本應為其無罪
    之諭知，惟此部分如成立犯罪，亦與前開被告上開成立詐欺
    罪之部分，具有刑法修正前連續犯之裁判上一罪關係，爰不
    另為無罪之諭知，末此敘明。
據上論斷，應依刑事訴訟法第299條第1項前段，刑法第2條第1項
前段、第216條、第210條、第219條、第339條第1項、第339條之
2第1項、修正前刑法第55條後段、第56條，罰金罰鍰提高標準條
例第1條前段、修正前罰金罰鍰提高標準條例第2條，現行法規所
定貨幣單位折算新臺幣條例第2 條，中華民國96年罪犯減刑條例
第2條第1項第3款、第7條、第9條，判決如主文。
本案經檢察官甲○○到庭執行職務。
中　　華　　民　　國　　96　　年　　10　　月　　31　　日
　　　　　　　　  刑事第三庭    審判長法　官　李世華
                                      法　官　許乃文
                                      法　官　楊仲農
上列正本證明與原本無異。
如對本判決不服，應於送達後10日內，向本院提出上訴狀（上訴
狀應記載具體上訴理由並應抄附繕本）告訴人或被害人如對於本
判決不服者，應具備理由請求檢察官上訴，其上訴期間之計算係
以檢察官收受判決正本之日期為準。
中　　華　　民　　國　　96　　年　　10　　月　　31　　日
                                      書記官
附錄本判決論罪之法律條文：
中華民國刑法第210條：
偽造、變造私文書，足以生損害於公眾或他人者，處5年以下有
期徒刑。
中華民國刑法第216條：
行使第210條至第215條之文書者，依偽造、變造文書或登載不實
事項或使登載不實事項之規定處斷。
中華民國刑法第339條：
意圖為自己或第三人不法之所有，以詐術使人將本人或第三人之
物交付者，處5年以下有期徒刑、拘役或科或併科1千元以下罰金
。
以前項方法得財產上不法之利益或使第三人得之者，亦同。
前二項之未遂犯罰之。
中華民國刑法第339條之2：
意圖為自己或第三人不法之所有，以不正方法由自動付款設備取
得他人之物者，處3年以下有期徒刑、拘役或1萬元以下罰金。
以前項方法得財產上不法之利益或使第三人得之者，亦同。
附表
編號       時 間           預借對象            金  額
一、     94年4月29日      萬泰商業銀行       30000元
二、     94年5月17日      中國信託商業銀行   59000元
三、     94年8月9日       中國信託商業銀行   4000元
四、     94年8月9日       萬泰商業銀行       1000元
五       94年8月12日      萬泰商業銀行       30000元
六       94年8月20日      中華商業銀行       50000元
七       94年9月10日      萬泰商業銀行       2000元
八       94年9月12日      中國信託商業銀行   1000元
九       94年10月17日     萬泰商業銀行       2000元
